臺灣桃園地方法院民事判決　九十一年度桃簡字第三六五號
　　原　　　告　丑○○
　　被　　　告　癸○○
　　訴訟代理人　庚○○
　　被　　　告　子○○
　　訴訟代理人　壬○○
　　被　　　告　己○○○
　　訴訟代理人　戊○○
　　被　　　告　乙○○
　　訴訟代理人　丙○○
　　被　　　告　辛○○
　　　　　　　　甲○○
　　　　　　　　丁○○○
右當事人間請求分割共有物事件，本院判決如左：
    主      文
兩造共有坐落於桃園縣大溪鎮○○段南興小段一九九地號，面積八五二平方公尺建地
，應按附圖一及附表二所示方式予以分割。
被告子○○應給付原告新台幣萬仟陸佰元。
訴訟費用由兩造各依附表二所示之應有部分比例負擔。
    事      實
甲、原告方面：
壹、聲明：
    兩造共有坐落於桃園縣大溪鎮○○段南興小段一九九地號，面積八五二平方公尺
    建地之土地准予分割。
貳、陳述：
　　查坐落桃園縣大溪鎮○○段南興小段一九九地號土地，面積八五二平方公尺（以
    下簡稱系爭土地），係兩造所共有，其應有部分比例詳如附表一所示。兩造就系
    爭土地並無因物之使用目的不能分割情形，兩造亦未曾有不分割之特約，但因互
    有爭執，致無法達成協議，茲為土地之方便利用，提起本件分割共有物之訴。原
    告曾於如附圖一所示Ｄ部分及Ｉ部分之土地建屋使用，嗣該屋因故拆除，惟原告
    仍欲在該處另建新屋，是請求依其應有部分之比例換算之土地面積共一四二平方
    公尺，即如附圖一所示之Ｄ部分及Ｉ部分土地能分予原告，是請求分割方式如附
    表一所示。
參、證據：提出系爭土地之土地登記謄本一份、戶籍謄本一份、照片一紙、調解不成
    立證明書一紙、存證信函一紙為證。
乙、被告方面：
壹、被告癸○○、子○○、辛○○、己○○○、乙○○等五人方面：
一、聲明：同意分割。
二、陳述：
（一）同意按附圖二所示之分割方案分割。
（二）另被告子○○補陳：希望其所有坐落於系爭土地上之房屋能保留。
貳、被告甲○○、丁○○○未於言詞辯論期日到場，亦未提出書狀作何聲明或陳述。
丙、本院依職權勘驗現場，並囑託桃園縣大溪地政事務所派員進行現場測量，並製作
    土地複丈成果圖。
    理      由
一、本件被告甲○○、丁○○○等二人經合法通知，均未於言詞辯論期日到場，亦核
    無民事訴訟法第三百八十六條各款所列情形，應依原告之聲請，由其一造辯論而
    為判決。
二、查系爭土地為兩造所共有，應有部分分別如附表一所示，兩造間未定有不分割契
    約，為兩造所不爭執，且有原告提出系爭土地之土地登記謄本一份在卷可稽。從
    而，原告依據民法第八百二十四條第二項請求裁判分割系爭土地，即無不合，應
    予准許。
三、按各共有人，得隨時請求分割共有物；又共有物之分割，依共有人協議之方法行
    之；分割之方法，不能協議決定者，法院得因任何共有人之聲請，命以原物分配
    於或變賣共有物，以價金分配於各共有人；以原物為分配時，如共有人中，有不
    能按其應有部分受分配者，得以金錢補償之，民法第八百二十三條第一項前段、
    第八百二十四條分別定有明文。次按分割共有物應考慮公平原則、利益原則、經
    濟原則，此外共有人分得之地是否與外界有適宜之聯絡，是否會造成袋地情形，
    及社會利益等均應在考量之列；復依民法第八百二十四條之規定，尚需注意：(1)
    消滅共有原則─除因該土地內部分土地之使用目的不能分割，或部分共有人仍願
    維持共有關係，應就該部分土地不予分割或該部分共有人成立新共有關係外，應
    將土地分配於各共有人單獨所有。(2)原物分配原則─法院對分割共有物之方法，
    固有自由裁量之權，惟仍須以適當之分割方法為限。(3)維持現狀原則─即應參酌
    實際使用情形，將分割後之土地及地上房屋分歸一人所有或數人共有，以免房地
    分離，(4)提高價值原則─土地之分割，應注意地形之完整，期能地盡其利。(5)質
    量均等原則─原物分配之結果，其數量雖與原應有部分相當，但其價額顯不相當
    時，得以金錢補償之（最高法院五十七年臺上字第二一一七號、六十三年臺上字
    第二六八０號判例意旨參照）。綜上所述，法院裁判分割共有物，除應斟酌各共
    有人之利害關係，及共有物之性質外，尚應斟酌共有物之價值，倘共有人有不能
    按其應有部分受分配，或所受分配之不動產，其價值不相當時，法院非不得命以
    金錢補償之，並不受當事人意願之拘束。
四、原告主張如附圖二及附表一所示之分割方案，Ｃ部分面積一四二平方公尺由被告
    丁○○○（應有部分為一八九分之九）取得，Ｈ部分面積四一平方公尺由被告子
    ○○（應有部分為六分之一）取得，惟查渠等二人所分得之面積與其應有部分之
    比例顯不相當，故原告此部分之主張應係誤解，參於被告子○○及丁○○○之應
    有部分比例及依此換算之土地面積，應認原告係主張由被告丁○○○取得如附圖
    所示Ｈ部分之土地、被告子○○取得Ｃ部分之土地，合先敘明。
五、再查，被告子○○於系爭土地如附圖一所示Ｃ部分、Ｈ部分、Ｉ部分土地上，蓋
    有建物一棟（以下簡稱系爭建物，即附圖一所示之乙、丙、丁、戊部分，面積合
    計一四一點二四平方公尺），此為兩造所不爭執，且有桃園縣大溪地政事務所九
    十一年七月十日溪地二字第○九一○○○六八七○號函附之土地複丈成果圖一紙
    （即附圖一所示之複丈成果圖）在卷可參。原告雖主張按其應有部分六分之一之
    比例，Ｉ部分及Ｄ部分之土地，合計一四二平方公尺應分割為其所有；惟查，系
    爭建物占用原告應分得之土地面積為Ｉ部分，面積僅八平方公尺，且系爭建物占
    用Ｉ部分土地者為該建物之側面樑柱及牆壁之重要部位，此有桃園縣大溪地政事
    務所上開函附之土地複丈成果圖及本院九十年七月十九日之勘驗筆錄在卷可查；
    倘為使原告按其應有部分之比例取得Ｉ部分及Ｄ部分之土地，未來將有系爭建物
    之重要部分遭受拆除之虞，則不符系爭建物之使用利益及經濟效益，本院審酌上
    情及前揭分割共有物之原則，認由Ｄ部分土地分由原告所有，Ｉ部分土地與Ｈ部
    分之土地合併由被告子○○取得，以符合共有物之實際使用情形，惟為兼及公平
    性，被告子○○須就其按應有部分比例分配之結果，多分得之八平方公尺之土地
    （即附圖一所示之Ｉ部分）以金錢補償原告。原告起訴時主張系爭土地依民國（
    下同）八十八年七月份之公告地價，為每平方公尺新台幣（下同）三千元，此有
    原告提出之土地登記謄本一份為證，被告等人均無異議，本院審酌系爭土地地目
    為建，使用分區為特定農業區，使用地類別為甲種建築用地，認原告所受之補償
    金以每平方公尺三千元之百分之一百四十為適當，補償金計為三萬三千六百元【
    其計算方式為：3000×140/100×8＝33600】。
六、綜上，本院認系爭土地以附圖一及附表二所示之分割方法為分割，並由被告子○○以金錢補償原告，比較符合公平原則，並兼顧土地之利用價值。
七、末按兩造就共有物分割方法不能達成協議時，固得由原告起訴請求裁判分割，然
    原告主張之分割方法，僅供法院參考，就該部分並不生其訴有無理由之問題，而
    分割共有物乃具非訟事件之性質，本院斟酌何種分割方法較能增進共有物之經濟
    效益，並兼顧兩造之利益，以決定適當之分割方法，不因何造起訴而有不同，況
    縱法院認原告請求分割共有物為有理由，而依法定方法分割，依民法第八百二十
    五條規定，分割後各共有人間就他共有人分得部分係互負擔保責任，亦即該判決
    尚非片面命被告負義務；遑論兩造主張不同之分割方法，以致不能達成協議，毋
    寧是為其等伸張或防衛權利所必要，如僅因法院准原告分割共有物之請求，即命
    被告應負擔全部訴訟費用，不免失衡。本院爰酌量情形，命兩造依主文第三項所
    示比例負擔訴訟費用。
八、據上論結，本件原告之訴為有理由，依民事訴訟法第三百八十五條第一項前段、
    第八十一條第一款、第八十五條第一項前段，判決如主文。
中　　　華　　　民　　　國　　九十一　　年　　　八　　月　　　十六　　　日
                              臺灣桃園地方法院民事第二庭
~B審判長法官　邱瑞祥
~B法　　　官　呂仲玉
~B法　　　官　陳心婷
右正本係照原本作成
如對於本判決上訴，須於判決送達後二十日內向本院提出上訴狀。
中　　　華　　　民　　　國　　九十一　　年　　　八　　月　　　十六　　　日
　　　　　　　　　　　　　　　　　　　　　　　　　　法院書記官　黃文琪
~F0
~T40
附表一：
┌─────┬──────────┬───────────────────┐
│共　有　人│　應　有　部　分    │　　　原告提出之分割方案（參附圖二）  │
├─────┼──────────┼───────────────────┤
│癸○○    │六分之一            │Ａ部分面積一四二平方公尺              │
├─────┼──────────┼───────────────────┤
│丑○○    │六分之一            │Ｄ部分及Ｉ部分面積合計為一四二平方公尺│
├─────┼──────────┼───────────────────┤
│子○○    │六分之一            │Ｈ部分面積四一平方公尺                │
├─────┼──────────┼───────────────────┤
│辛○○    │六分之一            │Ｂ部分面積一四二平方公尺              │
├─────┼──────────┼───────────────────┤
│甲○○    │一八九分之一八      │Ｅ部分面積八一平方公尺                │
├─────┼──────────┼───────────────────┤
│己○○○  │一八九分之一八      │Ｆ部分面積八一平方公尺                │
├─────┼──────────┼───────────────────┤
│丁○○○  │一八九分之九        │Ｃ部分面積一四二平方公尺              │
├─────┼──────────┼───────────────────┤
│乙○○    │一八九分之一八      │Ｇ部分面積八一平方公尺                │
└─────┴──────────┴───────────────────┘
附表二：
┌─────┬──────────┬─────────────────────────┐
│共　有　人│　應　有　部　分    │各共有人應分得之附圖所示土地及面積（參附圖一）    │
├─────┼──────────┼─────────────────────────┤
│癸○○    │六分之一            │Ａ部分面積一四二平方公尺             　　　　　　 │
├─────┼──────────┼─────────────────────────┤
│丑○○    │六分之一            │Ｄ部分面積一三四平方公尺              　　　　　　│
├─────┼──────────┼─────────────────────────┤
│子○○    │六分之一            │Ｈ部分及Ｉ部分面積，合計為一五○平方公尺          │
├─────┼──────────┼─────────────────────────┤
│辛○○    │六分之一            │Ｂ部分面積一四二平方公尺              　　　　　　│
├─────┼──────────┼─────────────────────────┤
│甲○○    │一八九分之一八      │Ｅ部分面積八一平方公尺              　　　　　　  │
├─────┼──────────┼─────────────────────────┤
│己○○○  │一八九分之一八      │Ｆ部分面積八一平方公尺              　　　　　　  │
├─────┼──────────┼─────────────────────────┤
│丁○○○  │一八九分之九        │Ｃ部分面積四一平方公尺　　　　　　　　　　　　　　│
├─────┼──────────┼─────────────────────────┤
│乙○○    │一八九分之一八      │Ｇ部分面積八一平方公尺               　　　　　　 │
└─────┴──────────┴─────────────────────────┘
